---
title: "Superficie de respuesta"
output: html_document
date: "2025-08-25"
---

```{r setup, include=FALSE}
knitr::opts_chunk$set(echo = TRUE)
```

# Cargue de librerias

```{r}
library(tidyverse)
library(car)
library(rsm)
library(readxl)
library(rgl)
library(RColorBrewer)
library(corrplot)
library(ggrepel)
library(glue)
library(flextable)
```

# Imprtacion de datos

```{r}
datos <- read_excel("C:/Users/faile/OneDrive_UNAL/Escritorio/Superficie Respuesta Kelly/datos.xlsx",sheet = "datos")

```

# Recodificacion de factores para superficie de respuesta

```{r}
df <- datos %>%
  mutate(
    Temperatura = dplyr::recode(as.character(Temperatura),
                "190" = -1,
                "210" = 0,
                "230" = 1),
    Tiempo = dplyr::recode(as.character(Tiempo),
                "0.5" = -1,
                "1"   = 0,
                "2"   = 1)
  ) %>% select(Temperatura, Tiempo, Rendimiento)
```

# Modelo cuadratico

```{r}
m <- lm(Rendimiento ~ Temperatura + Tiempo + I(Temperatura^2) + I(Tiempo^2) + Temperatura:Tiempo, data=df)
```

# Tabla de coeficientes

```{r}
coef_table <- summary(m)$coefficients %>%
  as.data.frame() %>%
  tibble::rownames_to_column("Termino") %>%
  rename(
    Estimado = Estimate,
    `Error Std.` = `Std. Error`,
    `t value` = `t value`,
    `p-valor` = `Pr(>|t|)`
  ) %>%
  mutate(
    `p-valor` = round(`p-valor`, 4),   # 👈 redondear a 4 decimales
    Estimado = round(Estimado, 3),     # opcional: redondear estimados
    `Error Std.` = round(`Error Std.`, 3),
    `t value` = round(`t value`, 3),
    Signif = case_when(
      `p-valor` < 0.001 ~ "***",
      `p-valor` < 0.01 ~ "**",
      `p-valor` < 0.05 ~ "*",
      `p-valor` < 0.1 ~ ".",
      TRUE ~ ""
    )
  )

ft_coef <- flextable(coef_table) %>%
  autofit() %>%
  set_caption("Tabla 1. Coeficientes del modelo cuadrático para el rendimiento de biochar")

ft_coef
```

# Tabla ANOVA

```{r}
anova_table <- Anova(m, type="III") %>%
  as.data.frame() %>%
  tibble::rownames_to_column("Termino") %>%
  rename(
    `Suma Cuadrados` = `Sum Sq`,
    gl = Df,
    `Valor F` = `F value`,
    `p-valor` = `Pr(>F)`
  ) %>%
  mutate(
    `p-valor` = round(`p-valor`, 4), 
    Signif = case_when(
      `p-valor` < 0.001 ~ "***",
      `p-valor` < 0.01 ~ "**",
      `p-valor` < 0.05 ~ "*",
      `p-valor` < 0.1 ~ ".",
      TRUE ~ ""
    )
  )

ft_anova <- flextable(anova_table) %>%
  autofit() %>%
  set_caption("Tabla 2. ANOVA (Type III) del modelo cuadrático")

ft_anova

```

# Superficie de respuesta

```{r}
# Superficie de respuesta
m_rsm <- rsm(Rendimiento ~ SO(Temperatura,Tiempo), data=df)
canonical(m_rsm)
# Calcular el punto estacionario
st_point <- canonical(m_rsm)$xs  

# Graficar contorno y agregar el punto
contour(m_rsm, ~ Temperatura+Tiempo, image=TRUE)
points(st_point[1], st_point[2], col="red", pch=19, cex=1.5) # punto rojo
text(st_point[1], st_point[2], labels="Mínimo", pos=4, col="red")
```

# Punto estacionario (en valores reales)

```{r}
# 1) Punto estacionario en unidades codificadas
st <- canonical(m_rsm)$xs  # vector c(Temperatura_cod, Tiempo_cod)

# 2) Calcula centro y Δ a partir de tus datos reales
T_low  <- min(datos$Temperatura)
T_high <- max(datos$Temperatura)
t_low  <- min(datos$Tiempo)
t_high <- max(datos$Tiempo)

T_ctr <- (T_high + T_low)/2        # centro de Temperaturaeratura
T_del <- (T_high - T_low)/2        # Δ (half-range) de Temperaturaeratura
t_ctr <- (t_high + t_low)/2        # centro de Tiempoo
t_del <- (t_high - t_low)/2        # Δ de Tiempoo

# 3) Pasa de codificado → real
T_real <- st[1] * T_del + T_ctr
t_real <- st[2] * t_del + t_ctr

c(Temperatura = T_real, Tiempo = t_real)
```
```{r}
pred_min <- predict(m_rsm,
  newdata = data.frame(Temperatura = st[1], Tiempo = st[2]))
print(paste("El rendimiento en el punto minimo es", round(pred_min,2), "%"))
```

# Visualizacion en 3d del modelo
```{r}
library(rgl)
library(RColorBrewer)

# Crear grilla de valores
grid <- expand.grid(
  Temperatura = seq(min(df$Temperatura), max(df$Temperatura), length=40),
  Tiempo = seq(min(df$Tiempo), max(df$Tiempo), length=40)
)
grid$z <- predict(m_rsm, newdata=grid)

# Convertir a matriz
zmat <- matrix(grid$z, 40, 40)

# Crear vector de colores según z
ncols <- 100
pal <- colorRampPalette(c("blue", "green", "yellow", "red"))(ncols)
z_scaled <- round( (zmat - min(zmat)) / (max(zmat) - min(zmat)) * (ncols-1) ) + 1
zmat_col <- matrix(pal[z_scaled], 40, 40)

# Graficar superficie 3D con colores según respuesta
persp3d(
  x = seq(min(df$Temperatura), max(df$Temperatura), length=40),
  y = seq(min(df$Tiempo), max(df$Tiempo), length=40),
  z = zmat,
  color = zmat_col,
  alpha = 0.8,
  xlab = "Temperaturaeratura",
  ylab = "Tiempoo",
  zlab = "Respuesta"
)

# Agregar puntos mínimo y máximo como antes
z_min <- predict(m_rsm, newdata=as.data.frame(t(st_point)))
points3d(st_point[1], st_point[2], z_min, col="red", size=10)
text3d(st_point[1], st_point[2], z_min,
       texts=paste0("Min: (Temperatura=", round(st_point[1],2), 
                    ", Tiempoo=", round(st_point[2],2), 
                    ", Resp=", round(z_min,2), ")"),
       adj=c(0,1), col="black")

max_idx <- which.max(grid$z)
max_point <- grid[max_idx, ]
points3d(max_point$Temperatura, max_point$Tiempo, max_point$z, col="blue", size=10)
text3d(max_point$Temperatura, max_point$Tiempo, max_point$z,
       texts=paste0("Max: (Temperatura=", round(max_point$Temperatura,2), 
                    ", Tiempoo=", round(max_point$Tiempo,2), 
                    ", Resp=", round(max_point$z,2), ")"),
       adj=c(1,0), col="blue")

library(rgl)

# Coordenadas de la grilla
x_seq <- seq(min(df$Temperatura), max(df$Temperatura), length=40)
y_seq <- seq(min(df$Tiempo), max(df$Tiempo), length=40)

# Líneas a lo largo del eje X
for(i in 1:length(y_seq)) {
  lines3d(x = x_seq,
          y = rep(y_seq[i], length(x_seq)),
          z = zmat[, i], 
          col = "black", alpha = 0.3)
}

# Líneas a lo largo del eje Y
for(i in 1:length(x_seq)) {
  lines3d(x = rep(x_seq[i], length(y_seq)),
          y = y_seq,
          z = zmat[i, ], 
          col = "black", alpha = 0.3)
}

```

# ANOVA del modelo de superficie de respuesta

```{r}
anova(m_rsm)
```

# Parámetros estimados y la bondad del ajuste del modelo cuadrático.
```{r}
summary(m_rsm)
```

## variables Auxiliares

```{r}
solida <- read_excel("datos.xlsx", sheet = "solida")
liquida <- read_excel("datos.xlsx", sheet = "liquida")
```

# Funcion base para graficar, sin umbrales

```{r}
plot_scatter_trat <- function(database, var,
                              per_T_slopes = TRUE,   # líneas por Temperaturaeratura
                              show_rho_by_T = TRUE   # rho por Temperaturaeratura en caption
){
  library(dplyr); library(ggplot2); library(ggrepel); library(glue); library(rlang)

  # Preparar datos (asegura factores)
  db <- database %>%
    rename(T = `T [°C]`, t = `t [h]`, Y = `Rendimiento [%]`) %>%
    mutate(T = factor(T), t = factor(t))

  # Cálculo de rho global y por T (Spearman)
  rho_global <- suppressWarnings(cor(db$Y, db[[var]], method = "spearman"))
  rho_T <- db %>%
    group_by(T) %>%
    summarise(rho = suppressWarnings(cor(Y, .data[[var]], method = "spearman")),
              .groups = "drop")

  # Base: puntos + etiquetas
  p <- ggplot(db, aes(x = .data[[var]], y = Y, color = T, shape = t)) +
    geom_point(size = 3) +
    ggrepel::geom_text_repel(aes(label = Tratamiento), show.legend = FALSE) +
    labs(x = var, y = "Rendimiento [%]",
         color = "Temperaturaeratura", shape = "Tiempoo",
         subtitle = glue("Spearman ρ (global) = {round(rho_global, 2)}")) +
    theme_minimal()

  # Recta global (punteada). Importante: usar inherit.aes = FALSE para no perder shape
  p <- p + geom_smooth(
    data = db,
    aes(x = .data[[var]], y = Y),
    method = "lm", se = FALSE,
    linetype = "dashed", linewidth = 0.7, color = "grey30",
    inherit.aes = FALSE
  )

  # Rectas por Temperaturaeratura (finas) si se pide
  if (per_T_slopes) {
    p <- p + geom_smooth(
      aes(group = T),         # << agrupa por T; no usa 'shape' (evita el warning)
      method = "lm", se = FALSE,
      linewidth = 0.6
    )
  }

  # Caption con ρ por T si se pide
  if (show_rho_by_T) {
    cap <- paste0(
      "ρ por T: ",
      paste0(levels(db$T),
             "=",
             sprintf("%.2f", rho_T$rho[match(levels(db$T), rho_T$T)]),
             collapse = "   ")
    )
    p <- p + labs(caption = cap)
  }

  p
}

```

# Scatterplot variables fase solida

```{r warning=FALSE}
plot_scatter_trat(solida,"CE [dS/m]")
plot_scatter_trat(solida,"pH post-lavado")
plot_scatter_trat(solida,"CIC [meq/100g]")
plot_scatter_trat(solida,"Ca [%]")
plot_scatter_trat(solida,"Mg [%]")
plot_scatter_trat(solida,"K [%]")
plot_scatter_trat(solida,"C/N")
```

# Scatterplot variables fase liquida

```{r}
plot_scatter_trat(liquida,"Furfural [mg/L]")
plot_scatter_trat(liquida,"Glucosa [mg/L]")
plot_scatter_trat(liquida,"Xilosa [mg/L]")
```

## Funcion para plotear variable contra rendimiento, asignando umbrales para seleccion
```{r}
plot_scatter_trat_2 <- function(
  database, var,
  x_thresh = NULL,            # umbral en X (p.ej. Furfural <= 1)
  x_side = c("left","right"), # lado factible respecto a x_thresh
  y_thresh = NULL,            # umbral/meta en Y (p.ej. Rend >= 60)
  y_side = c("above","below"),
  shade_feasible = TRUE,
  per_T_slopes = TRUE,        # líneas LM por Temperaturaeratura
  show_rho_by_T = TRUE,       # muestra ρ por Temperaturaeratura
  logx = FALSE                # log10 en X (útil para inhibidores)
){
  x_side <- match.arg(x_side)
  y_side <- match.arg(y_side)

  library(dplyr); library(ggplot2); library(ggrepel); library(glue); library(rlang)

  db <- database %>%
    rename(T = `T [°C]`, t = `t [h]`, Y = `Rendimiento [%]`)

  # rho global y por Temperaturaeratura
  rho_global <- suppressWarnings(cor(db$Y, db[[var]], method = "spearman"))
  rho_T <- db %>%
    group_by(T) %>%
    summarise(rho = suppressWarnings(cor(Y, .data[[var]], method = "spearman")),
              .groups = "drop")

  p <- ggplot(db, aes(x = .data[[var]], y = Y, color = factor(T), shape = factor(t))) +
    geom_point(size = 3) +
    ggrepel::geom_text_repel(aes(label = Tratamiento), show.legend = FALSE) +
    labs(
      x = var, y = "Rendimiento [%]",
      color = "Temperaturaeratura", shape = "Tiempoo",
      subtitle = glue("Spearman ρ (global) = {round(rho_global, 2)}")
    ) +
    theme_minimal()

  # Líneas LM: global y por T
  p <- p + geom_smooth(method = "lm", se = FALSE, linetype = "dashed", alpha = .6, inherit.aes = TRUE)
  if (per_T_slopes) {
    p <- p + geom_smooth(aes(group = factor(T)), method = "lm", se = FALSE, linewidth = 0.5)
  }

  # Líneas de umbral
  if (!is.null(x_thresh)) p <- p + geom_vline(xintercept = x_thresh, linetype = 3)
  if (!is.null(y_thresh)) p <- p + geom_hline(yintercept = y_thresh, linetype = 3)

  # Región factible sombreada
  if (shade_feasible && (!is.null(x_thresh) || !is.null(y_thresh))) {
    # rangos
    xr <- range(db[[var]], na.rm = TRUE); yr <- range(db$Y, na.rm = TRUE)
    xmin <- if (is.null(x_thresh) || x_side == "right") xr[1] else xr[1]
    xmax <- if (is.null(x_thresh)) xr[2] else if (x_side == "left") x_thresh else xr[2]
    ymin <- if (is.null(y_thresh)) yr[1] else if (y_side == "above") y_thresh else yr[1]
    ymax <- if (is.null(y_thresh) || y_side == "below") yr[2] else yr[2]
    # Ajustes según combinaciones de lados
    if (!is.null(x_thresh) && x_side == "right") xmin <- x_thresh
    if (!is.null(y_thresh) && y_side == "below") ymax <- y_thresh

    p <- p + annotate("rect",
                      xmin = xmin, xmax = xmax, ymin = ymin, ymax = ymax,
                      alpha = 0.10, fill = "grey50")
  }

  # Rho por T (pequeño cuadro)
  if (show_rho_by_T) {
    lab <- paste0("ρ por T: ",
                  paste0(unique(rho_T$T), "=", sprintf("%.2f", rho_T$rho), collapse = "  "))
    p <- p + labs(caption = lab)
  }

  if (logx) p <- p + scale_x_log10()
  p
}

```

# Plot variable con umbrales

```{r warning=FALSE}
plot_scatter_trat_2(liquida, "Furfural [mg/L]",
                  x_thresh = 1.0, x_side = "right",    # <= 1 mg/L
                  y_thresh = 60,  y_side = "above",   # Rend >= 60 (si te sirve)
                  shade_feasible = TRUE, logx = TRUE)

```

# Mapa de calor correlacion de spearman para vairables fase solida
```{r}

solida2 <- solida |>
  rename(T = `T [°C]`,
         t = `t [h]`,
         Y = `Rendimiento [%]`)


vars_solid <- c("CE [dS/m]", "pH post-lavado", "Ca [%]", "Mg [%]", "K [%]", "C/N")


# Spearman POR TemperaturaERATURA
rho_byT <- solida2 |>
  group_by(T) |>
  summarise(across(all_of(vars_solid),
                   ~ suppressWarnings(cor(Y, .x, method = "spearman",
                                          use = "pairwise.complete.obs")),
                   .names = "{.col}"),
            .groups = "drop") |>
  pivot_longer(-T, names_to = "variable", values_to = "rho")


#Heatmap por Temperaturaeratura
ggplot(rho_byT, aes(x = factor(T), y = variable, fill = rho)) +
  geom_tile(color="black") +
  geom_text(aes(label = sprintf("%.2f", rho))) +
  scale_fill_gradient2(limits = c(-1, 1), midpoint = 0) +
  labs(x = "Temperaturaeratura (°C)", y = NULL, fill = "ρ Spearman",
       title = "Correlación de Spearman por Temperaturaeratura \n(Rendimiento vs. variables en fase solida)") +
  theme_minimal()
```

# Mapa de calor correlacion de spearman para vairables fase solida

```{r}

liquida2 <- liquida |>
  rename(T = `T [°C]`,
         t = `t [h]`,
         Y = `Rendimiento [%]`)


vars_liquida <- c("Furfural [mg/L]", "Glucosa [mg/L]", "Xilosa [mg/L]")


# Spearman POR TemperaturaERATURA
rho_byT <- liquida2 |>
  group_by(T) |>
  summarise(across(all_of(vars_liquida),
                   ~ suppressWarnings(cor(Y, .x, method = "spearman",
                                          use = "pairwise.complete.obs")),
                   .names = "{.col}"),
            .groups = "drop") |>
  pivot_longer(-T, names_to = "variable", values_to = "rho")

#Heatmap por Temperaturaeratura
ggplot(rho_byT, aes(x = factor(T), y = variable, fill = rho)) +
  geom_tile(color="black") +
  geom_text(aes(label = sprintf("%.2f", rho))) +
  scale_fill_gradient2(limits = c(-1, 1), midpoint = 0) +
  labs(x = "Temperaturaeratura (°C)", y = NULL, fill = "ρ Spearman",
       title = "Correlación de Spearman por Temperaturaeratura \n(Rendimiento vs. variables en fase liquida)") +
  theme_minimal()
```


# Gif modelo 3d
```{r}
# ============================================
# GIF superficie 3D (rgl + gifski) - versión final
# ============================================

pkgs <- c("rgl","gifski","png","rsm")
to_install <- setdiff(pkgs, rownames(installed.packages()))
if(length(to_install)) install.packages(to_install)
invisible(lapply(pkgs, library, character.only = TRUE))

# Crear grilla de valores
grid <- expand.grid(
  Temperatura = seq(min(df$Temperatura), max(df$Temperatura), length=40),
  Tiempo = seq(min(df$Tiempo), max(df$Tiempo), length=40)
)
grid$z <- predict(m_rsm, newdata=grid)

# Convertir a matriz
zmat <- matrix(grid$z, 40, 40)

# Crear vector de colores según z
ncols <- 100
pal <- colorRampPalette(c("blue", "green", "yellow", "red"))(ncols)
z_scaled <- round( (zmat - min(zmat)) / (max(zmat) - min(zmat)) * (ncols-1) ) + 1
zmat_col <- matrix(pal[z_scaled], 40, 40)

# Graficar superficie 3D con colores según respuesta
open3d(windowRect = c(100, 100, 2020, 1180)) 
persp3d(
  x = seq(min(df$Temperatura), max(df$Temperatura), length=40),
  y = seq(min(df$Tiempo), max(df$Tiempo), length=40),
  z = zmat,
  color = zmat_col,
  alpha = 0.8,
  xlab = "Temperatura",
  ylab = "Tiempo",
  zlab = "Respuesta"
)

# Agregar puntos mínimo y máximo como antes
z_min <- predict(m_rsm, newdata=as.data.frame(t(st_point)))
points3d(st_point[1], st_point[2], z_min, col="red", size=10)
text3d(st_point[1], st_point[2], z_min,
       texts=paste0("Min: (Temperatura=", round(st_point[1],2), 
                    ", Tiempo=", round(st_point[2],2), 
                    ", Resp=", round(z_min,2), ")"),
       adj=c(0,1), col="black")

max_idx <- which.max(grid$z)
max_point <- grid[max_idx, ]
points3d(max_point$Temperatura, max_point$Tiempo, max_point$z, col="blue", size=10)
text3d(max_point$Temperatura, max_point$Tiempo, max_point$z,
       texts=paste0("Max: (Temperatura=", round(max_point$Temperatura,2), 
                    ", Tiempo=", round(max_point$Tiempo,2), 
                    ", Resp=", round(max_point$z,2), ")"),
       adj=c(1,0), col="blue")

library(rgl)

# Coordenadas de la grilla
x_seq <- seq(min(df$Temperatura), max(df$Temperatura), length=40)
y_seq <- seq(min(df$Tiempo), max(df$Tiempo), length=40)

# Líneas a lo largo del eje X
for(i in 1:length(y_seq)) {
  lines3d(x = x_seq,
          y = rep(y_seq[i], length(x_seq)),
          z = zmat[, i], 
          col = "black", alpha = 0.3)
}

# Líneas a lo largo del eje Y
for(i in 1:length(x_seq)) {
  lines3d(x = rep(x_seq[i], length(y_seq)),
          y = y_seq,
          z = zmat[i, ], 
          col = "black", alpha = 0.3)
}

# --- 4) Fijar orientación y ejes (para que no “gire raro”) ---

aspect3d(1, 1, 0.7)
base <- par3d("userMatrix")


# --- 5) GIF: rota SOLO theta, mantiene phi/zoom/fov constantes ---
if(!dir.exists("outputs")) dir.create("outputs", recursive = TRUE)

nframes  <- 300
pngs     <- sprintf("frame_%03d.png", 1:nframes)

# vista base (phi/zoom/fov fijos)
view3d(theta = 0, phi = 30, zoom = 0.85, fov = 0)

for(i in 1:nframes){
  ang <- 2*pi*i/nframes
  M   <- base %*% rotationMatrix(ang, 0, 0, 1)  # gira sobre z (Respuesta)
  par3d(userMatrix = M)
  rgl.snapshot(pngs[i])
}

gifski(pngs, gif_file = "outputs/superficie_3d.gif", delay = 1/90,width = 1920,height = 1080,loop = T)
file.remove(pngs)



```

